【裁判字號】    97,訴,456
【裁判日期】    980320
【裁判案由】    履行協議書
【裁判全文】
臺灣桃園地方法院民事判決               97年度訴字第456號
原      告  甲○○
訴訟代理人  張泰昌律師
複 代 理人  李詩楷律師
被      告  乙○○
                        號
訴訟代理人  石麗卿律師
訴訟代理人  丙○○
上列當事人間請求履行協議書事件，於民國98年2 月24日言詞辯
論終結，本院判決如下：
    主  文
被告應給付原告新臺幣捌拾捌萬零柒佰貳拾捌元，及自民國九十
七年三月七日起至清償日止，按年息百分之五計算之利息。
原告其餘之訴駁回。
訴訟費用由被告負擔。
本判決第一項於原告以新台幣拾萬元為被告供擔保後，得假執
行。但被告如於假執行程序實施前以新臺幣捌拾捌萬零柒佰貳拾
捌元為原告預供擔保，得免為假執行。
原告其餘假執行之聲請駁回。
    事實及理由
一、原告起訴主張：
    訴外人即原告之子李友諒，前以自身為要保人暨被保險人，
    並以其妻即被告為受益人，向保誠人壽保險股份有限公司（
    下稱保誠人壽）投保「活躍人生變額壽險」及「圓夢人生變
    額壽險」，保險金共計新臺幣（下同）1,761,456 元；嗣李
    友諒於民國96年12月11日死亡，當時被告早已與李友諒離婚
    ，無法取得李友諒之除戶戶籍謄本等資料以請領保險金，故
    其為能順利辦理並取得上開保險金，特委請原告協助取得相
    關資料，並立下協議書，承諾於取得保險金後，願意支付保
    險金總額之百分之50予原告作為答謝。嗣被告於97年1 月22
    日，經保誠人壽以審核理賠給付通知書告知已給付保險金共
    1,761,456 元，惟被告迄今仍未履行協議書之承諾。原告爰
    依兩造所簽立協議書之協議，提起本件訴訟，請求被告應給
    付原告保險金之百分之50即880,728 元，並聲明：
    (一)被告應給付原告880,728 元，及自97年1 月22日起至清償
      日止，依年息百分之五計算之利息。
    (二)原告願供擔保請准宣告假執行。
二、被告辯稱：
    (一)訴外人李友諒亡故後，保誠人壽業務員林君妮未曾親自聯
      絡被告洽辦相關理賠事宜，故被告就上開保險金究為多寡
      ，於原告委由訴外人李明娟（即原告之女）要求原告簽立
      系爭協議書時，並不知情。詎原告因其女即訴外人李明娟
      與上開保險業務員林君妮私交甚篤，查知李友諒生前有上
      開保險而得請領理賠金總額1,761,456 元之情事，乃竟委
      由李明娟於97 年1月13日至被告住處，以被告已與李友諒
      離婚，需經原告幫助取得李友諒之死亡證明書才能辦理保
      險理賠為由，故意隱瞞上開保險理賠之實際金額，而向被
      告佯稱：李友諒生前投保之保險理賠金額約20萬元左右，
      因被告已與李友諒離婚，無從取得李友諒之死亡證明書，
      茲原告願出面申請取得該死亡證明書，俾被告得據以辦理
      保險理賠，惟領取之理賠金約20萬元，需由被告與原告二
      人各分得一半等語，旋即由李明娟交付渠自行繕寫之「協
      議書」一紙予被告，要求被告簽章，被告因腦部曾受創（
      曾獲保誠人壽公司之醫療理賠在案），且婚後為家管毫無
      社會歷練，思想簡單，不疑有他，即予簽名蓋手印，並將
      被告設於台灣銀行之帳簿一本與印章一枚交付與李明娟作
      為領取上開理賠金之用。嗣因被告之妹丙○○得知上情，
      認為被告將上開台灣銀行帳簿及印章均交予李明娟一節，
      不甚妥當，乃另向保險業務員林君妮表示，欲將保險理賠
      金另行匯入被告其他銀行帳戶內，惟被告林君妮當場向丙
      ○○表示：依保誠人壽之規定，只能以領取支票方式取得
      ，不能直接匯入個人指定帳戶等語，丙○○聞言後深覺有
      異，經私下多方查證後，始得知：本件理賠金之實際金額
      為170 多萬元，並非如李明娟所述僅約20萬元；且理賠金
      可依受益人之要求匯入指定之帳戶中，亦非如林君妮所述
      僅能領取支票等情，被告始知受騙，乃不再透過林君妮及
      李明娟，而另自行向保誠人壽要求將理賠金匯入被告其他
      銀行帳戶，始順利取得理賠款1,761,456 元。
    (二)矧訴外人林君妮擔任保險業務員，就上開保險之理賠金額
      ，究為多少斷無不知之理；且被告欲申辦上開保險理賠，
      亦非必透過原告取得李友諒之死亡證明書，始得以辦理（
      亦可由保險公司逕向醫院或地檢署函查，或由被告以保險
      受益人之利害關係人身分向地檢署申請取得），乃林君妮
      竟因與李明娟熟稔，既未曾親自聯絡被告洽辦上開理賠事
      宜，反而協助原告與李明娟等人隱瞞上情，並由李明娟故
      意向被告佯稱理賠金僅約20萬元，且需由原告之協助取得
      李友諒之死亡證明書，始得據以辦理等之不實事項，致使
      被告陷於錯誤，而同意給付原告半數之理賠金，足認被告
      此項意思表示，係因被詐欺所為者甚明。綜上，被告在系
      爭協議書上簽名蓋手印，顯係因被詐欺所為，被告自得撤
      銷該協議書所為之意思表示，為特以本答辯狀繕本之送達
      ，為撤銷系爭協議書之意思表示之通知。從而，原告依該
      協議書提起本件訴訟，即屬無據。
    (三)縱認被告未受詐欺而為上開協議書之簽立，惟當初李明娟
      告知被告保險金額是20萬元，依據當事人之真意，協議書
      所載之保險金額應為20萬元，且協議書之性質係屬贈與契
      約，爰於98年2 月24日言詞辯論期日，當庭撤銷贈與之意
      思表示。
    (四)綜上，原告之請求為無理由，並聲明：
      1.原告之訴及假執行之聲請均駁回。
      2.如受不利之判決，願供擔保請准免為假執行之宣告。
三、本院之判斷：
    (一)經查，原告為訴外人李友諒之母，被告前為訴外人李友諒
      之妻，並於96年9 月19日離婚；訴外人李友諒前以己身為
      被保險人、以被告為受益人，向保誠人壽投保投保「活躍
      人生變額壽險」及「圓夢人生變額壽險」，嗣李友諒於96
      年12月11日死亡，保誠人壽依上開保險契約分別給付被告
      1,614,440 元、147,016 元，合計1,761,456 元等情，為
      兩造均不爭執，且有被告之戶籍謄本、理賠審核給付通知
      書、臺灣桃園地方法院檢察署相驗屍體證明書各1 份在卷
      可稽，是此部分之事實堪以認定，合先敘明。
    (二)原告主張：被告於李友諒於96年12月11日死亡時，業已與
      李友諒離婚，為順利領取上開保險金，曾書立協議書1 紙
      ，同意於取得保險金後，願給付原告保險金通之百分之50
      等語，並提出協議書1 紙為證；被告對於協議書上之簽名
      、指印為其所為一情固不爭執，惟辯稱：訴外人李友諒所
      投保上開保險，保險事故發生後，保險業務員林君妮未曾
      親自聯絡被告洽辦理賠事宜，故被告就上開保險理賠金額
      多寡，於原告委由訴外人李明娟要求被告簽立上開協議書
      時，被告並不知情，原告因其女李明娟與林君妮私交甚篤
      ，查知李友諒上開投保保險之理賠金達1,761,456 元，委
      由李明娟於97年1 月13日至被告位於桃園縣桃園市○○○
      ○街139 巷1 弄23號之住處，以被告已與李友諒離婚，需
      經原告幫助取得李友諒死亡證明書才能辦理保險理賠，隱
      暪保險理賠之實際金額，佯稱理賠金額約20萬元左右，並
      交付李明娟已書立之協議書予被告，要求被告蓋印同意將
      保險金額之一半給付予原告，被告因腦部曾受創，且婚後
      為家管毫無社會歷練，思想簡單，不疑有他，即予簽名蓋
      印，是被告書立協議書，係受李明娟之詐欺所為云云。原
      告否認被告上開辯解，復主張：依據被告提出由被告之妹
      丙○○與李明娟之對話錄音譯文內容，李友諒之上開保險
      係由被告投保，則被告自不可能不知保險金總額為何，其
      簽立系爭協議書當係出於自由意志，縱認李明娟有對被告
      謊稱保險金之總額，惟訴外人李明娟並非系爭協議書之當
      事人，按民法第92條第1 項但書：「但詐欺係由第三人所
      為者，以相對人明知其事實或可得而知者為限，始得撤銷
      之。」之規定，李明娟既為系爭協議書以外之第三人，則
      被告如欲撤銷意思表示，自應就原告明知或可得而知李明
      娟對被告施用詐術，負舉證之責。再查：
      1.被告辯稱其受訴外人李明娟之詐欺，而為上開協議書之
        簽名、用印等情，固有提出被告之妹丙○○與李明娟間
        對話內容之錄音譯文，惟其內容係被告之妹丙○○與李
        明娟間就保險理賠金額多寡，李明娟是否告訴被告保險
        金額為20萬元乙節為爭執，而其內容復記載，李明娟知
        悉保險額金乃20萬元，係根據林君妮所述，且協議書所
        書立保險金額，由原告與被告各人取一半等情，然就被
        告於書立協議書時，是否受詐欺乙節，惟見敘明，是難
        以此錄音譯文，即認被告受李明娟詐欺所為。
      2.被告前以上開情節，向臺灣桃園地方法院檢察署檢察官
        對原告、訴外人李明娟、林君妮提起詐欺告訴，並經臺
        灣桃園地方法院檢察署以97年度偵字第20989 號案件受
        理在案（含97年度他字第1072號、第2276號）；訴外人
        李明娟於上開偵查案件中坦認：伊有跟被告說保險理賠
        金有10幾萬，若要聲請要有死亡證明書跟除戶證明，伊
        在97年1 月13日找被告寫上開協議書，伊係至97年1 月
        28日始知保險金額有100 多萬元，在這之前均不知道保
        險金額多寡等語（見臺灣桃園地方法院檢察署97年度他
        字第1072號偵查卷第34頁、第35頁）；訴外人林君妮於
        上開偵查案件中供稱：伊於97年1 月2 、3 日知道李友
        諒死亡後，伊就打給丙○○，因為被告全家人的保單從
        簽約到理賠事故發生都是伊與丙○○聯絡，所以伊打電
        話給丙○○問她需不需要幫忙申請理賠，她沒有說好或
        是不好，她只問可以賠多少錢，伊說伊要查查看，伊告
        訴她第一張是150 萬加上帳戶的價值，而第二張十幾到
        二十幾萬但金額伊不確定，之後約1 月5 日伊打電話給
        李明娟，因為伊不能將理賠金告訴非受益人，所以伊告
        訴她理賠金大約有十幾到二十幾萬，伊還跟丙○○說伊
        有跟李明娟說理賠金只有十幾到二十幾萬等語（見臺灣
        桃園地方法院檢察署97年度他字第2276號偵查卷第19頁
        ），此核與上開錄音譯文中，李明娟稱伊係經由林君妮
        告知，始知悉保險理賠金為20萬元一節相符；此外，原
        告於偵查中供稱：伊聽伊女兒李明娟告知李友諒有保險
        理賠金，李明娟告知伊被告要拿死亡證書領保險金，伊
        稱要死亡證書可以，但保險金要一人一半，李明娟跟伊
        說有保險金10幾萬，伊說無論多少，要一人一半，伊不
        知道李明娟向被告稱保險理賠金20幾萬元等語（見臺灣
        桃園地方法院檢察署97年度他字第1072號偵查卷第33頁
        、第34頁）；綜上，應認李明娟於97年1 月13日與被告
        簽立上開協議書之時，僅知悉李友諒上開投保之保險理
        賠金額為20餘萬元之事實，而被告就李明娟於97年1 月
        13日與被告簽立上開協議書之時，已知悉保險金額合計
        為1,761, 456元，惟隱暪上開保險理賠金額，向被告佯
        稱僅20萬元之事實，未能舉證以實其說，是被告此部分
        之辯解，尚嫌無據。
      3.被告辯稱：其因腦部受創，且婚後為家管毫無社會歷練
        ，思想簡單，即信李明娟所言，遽在協議書上簽名捺印
        云云，惟查，被告就其腦部受何傷害、是否影響其思考
        能力，抑或是否因此有心神喪失或精神耗弱致不能處理
        自己事實等情，未能舉證以實其說；況李友諒上開向保
        誠人壽投保之保險契約資料，均由被告之妹丙○○所保
        管，此據被告於本院審理時自陳明確（見本院98年2 月
        24日言詞辯論筆錄第2 頁），是李友諒上開保險事故發
        生之時，被告自可無待非保誠人壽之業務人員即李明娟
        告知，而逕向保誠人壽查詢保險理賠金額；此外，觀諸
        上開協議書內容，用語簡潔、明瞭，並非艱澀難懂，被
        告以上開情詞，辯稱其受李明娟之詐欺所為之簽名、用
        印，並不足採。
      4.按因被詐欺或被脅迫而為意思表示者，表意人得撤銷其
        意思表示，但詐欺係由第三人所為者，以相對人明知其
        事實或可得而知者為限，始得撤銷之，民法第92條第1
        項定有明文；查，被告辯稱協議書係受李明娟之詐欺所
        簽立，而觀諸上開協議書之內容，係被告同意於保險金
        額給付後，願給付原告百分之五十之保險金額，是上開
        協議書之當事人，即為原告與被告無訛，而被告既未能
        舉證證明其簽立協議書時，係受李明娟之詐欺所為，且
        被告向臺灣桃園地方法院檢察署檢察官對原告提起詐欺
        告訴時供稱：「所有的事都是李明娟在做的，但是她是
        用她媽媽甲○○名義跟我簽協議書的。我在想甲○○可
        能不知道。」等語，亦未能證明原告明知李明娟有施用
        何詐術，從而，被告依據民法第92條之規定，辯稱其受
        詐欺而撤銷上開協議書之意思表示，即屬無理。
    (三)被告辯稱：依據上開協議書之內容，當事人就保險金額之
      真意，應僅為20萬元，是原告得請求之金額，應為20萬元
      之百分之50云云。惟觀諸上開協議書之內容，並未明確書
      立保險金額之多寡，斯時上開保險之理賠金額尚未核定發
      給，被告既因此協議書而負有給付保險金額百分之50予原
      告之義務，對於保險金額之多寡，當應明確寫明，以保障
      其自身之權益，惟被告不思此途，僅書寫：「…願意支付
      保險理賠金總額之百分之五十金額…」等語，而原告於上
      開偵查中陳稱：「保險金不論多少，要一人一半」等語，
      顯見兩造針對上開協議書中之「保險金額」之真意，係被
      告實際領得之保險金額，而非李明娟與其洽談時所稱之保
      險金額，是被告辯稱上開協議書中所稱之保險金額應為20
      萬元云云，並無可採。
    (四)被告辯稱上開協議書之性質，係屬贈與契約之性質，爰當
      庭撤銷贈與之意思表示云云；按稱贈與者，謂當事人約定
      ，一方以自己之財產無償給與他方，他方允受之契約，民
      法第406 條定有明文；經查，李友諒於96年12月11日死亡
      時，被告已非李友諒之配偶，被告為順利取得保險金之理
      賠，由原告即李友諒之直系親屬請領死亡證明及除戶戶籍
      謄本，交由被告請領上開保險契約之理賠，被告遂書立上
      開協議書，以為答謝原告之協助行為，依據上開協議書之
      約定，原告取得保險金額百分之50乃緣於其協助被告請領
      相關證明文件所得，尚非被告之無償給與，是協議書之性
      質，尚非民法第406 條所稱之贈與契約，被告辯稱上開協
      議書之性質，係屬贈與契約，並撤銷其贈與契約之意思表
      示，亦屬無理。
    (五)從而，原告依據被告書立之協議書，提起本件訴訟，請求
      被告給付原告其領得保險金額1,761,456 元之百分之50即
      880,728 元，為有理由，應予准許。末按，給付無確定期
      限者，債務人於債權人得請求給付時，經其催告而未為給
      付，自受催告時起，負遲延責任。其經債權人起訴，或依
      督促程式送達支付命令，或為其他相類之行為者，與催告
      有同一之效力。前項催告定有期限者，債務人自期限屆滿
      時起負遲延責任；遲延之債務，以支付金錢為標的者，債
      權人得請求依法定利率計算之遲延利息；應付利息之債務
      ，其利率未經約定，亦無法律可據者，週年利率為百分之
      五，民法第229 條第2 項、第3 項、第233 條第1 項前段
      、第203 條分別定有明文。經查，本件原告雖請求被告應
      自97年1 月22日起至清償日止，按年息百分之5 計算之利
      息，惟上開協議書僅記載被告於領得保險金額理賠時，應
      給付原告保險金額之百分之50，惟未確定給付之期限，揆
      諸上開說明，被告應自原告起訴後，支付命令繕本送達之
      翌日（即97年3 月7 日）起，始負其遲延責任。是原告請
      求被告自97年3 月7 日起至清償日止，按年息百分之5 計
      算之利息，即屬有理，逾此部分之請求，則屬無據，應予
      駁回。兩造均陳明願供擔保，聲請宣告假執行或免為假執
      行，就原告勝訴部分，經核均無不合，爰分別酌定相當擔
      保金額准許之，至原告敗訴部分，其假執行之聲請，已失
      所附麗，併予駁回。
四、本件事證已臻明確，兩造其餘主張及舉證，經核與判決結果
    不生影響，爰不另一一論述，附此敘明。
據上論結，本件原告之訴一部有理由，一部無理由，依民事訴訟
法第79條、第390 條第2 項、第392 條第2 項，判決如主文。
中    華    民    國    98    年    3     月    20    日
                  民事第三庭    法  官  陳心婷
以上正本係照原本作成
如對本判決上訴，須於判決送達後20日內向本院提出上訴狀
中    華    民    國    98    年    3     月    20    日
                                書記官  林君燕


司法院資訊處製作；財團法人民間司法改革基金會備份。
